【裁判字號】    98,上,203
【裁判日期】    980922
【裁判案由】    債務人異議之訴
【裁判全文】
臺灣高等法院臺中分院民事判決           98年度上字第203號
上  訴  人  丙○○
                        之7
訴訟代理人  尤榮福律師
複 代理 人  乙○○
被 上訴 人  良澄股份有限公司
法定代理人  甲○○
訴訟代理人  劉燕萍律師
上列當事人間債務人異議之訴事件，上訴人對於中華民國98年4月
21日臺灣臺中地方法院97年度訴字第269號第一審判決提起上訴，
本院於98年9月8日言詞辯論終結，判決如下：
    主  文
上訴駁回。
第二審訴訟費用由上訴人負擔。
    事實及理由
一、上訴人主張：兩造間返還代保管款強制執行事件，經原法院
    97年度執字第2974號核發執行命令，命第三人合作金庫銀行
    台中分行應向原執行法院給付新台幣（下同）2,016,000元
    在案。惟按二人互負債務，而其給付種類相同，並均屆清償
    期者，各得以其債務，與他方之債務，互為抵銷。民法第33
    4條第1項前段有明文。又按執行名義成立後，如有消滅或妨
    礙債權人請求之事由發生，債務人得於強制執行程序終結前
    ，向執行法院對債權人提起異議之訴。強制執行法第14條第
    1項亦有明文。上訴人為被上訴人之股東，持股125,000股，
    被上訴人於民國95年8月13日經股東會決議減資後，應返還
    上訴人100萬元，惟被上訴人迄未退還；又被上訴人對上訴
    人提起背信等刑事告訴，於起訴後經原法院96年度易字第51
    23號審理中，惟該案件係被上訴人杜撰犯罪事實，被上訴人
    所為造成上訴人名譽、人格之損失，上訴人自得依民法第19
    5條第1項前段規定，請求被上訴人賠償上訴人200萬元之精
    神慰撫金。上訴人乃就被上訴人應退還上開股款債權100萬
    元、及侵權行為債權200萬元，合計300萬元，與被上訴人上
    開強制執行之債權範圍內互為抵銷，經抵銷結果，被上訴人
    不得執行上訴人在第三人合作金庫台中分行之存款。爰聲明
    求為判決：原法院97年度執字第2974號債權人良澄股份有限
    公司與債務人丙○○間返還代保管款強制執行事件所為之強
    制執行程序，應予撤銷。【原審判決駁回上訴人之訴，上訴
    人不服，提起本件上訴。】
二、被上訴人則辯以：上訴人任職於被上訴人期間涉有詐欺、侵
    占、及背信等罪嫌，經臺灣臺中地方法院檢察署以95年度偵
    字第732號起訴，並經原法院以96年度易字第5123號判處上
    訴人有期徒刑在案，又該犯罪事實之民事侵權行為損害賠償
    ，亦經原法院以96年度訴字第1713號判決上訴人應給付被上
    訴人1,925,944元暨法定遲延利息在案，是上訴人上開侵權
    行為之犯罪事實事證至為明確。至被上訴人應返還上訴人之
    100萬元股款部分，業經被上訴人於96年6月以存證信函通知
    上訴人，與其所涉上開背信等案對被上訴人負損害賠償之金
    錢債務，互為抵銷之意思表示，雖上開損害賠償民事事件尚
    未判決確定，然依最高法院22年上字第1112號、及50年台上
    字第291號判例要旨，該等抵銷之主張，並不以雙方之債權
    明確為要件，故當事人間之損害賠償債權，雖於其成立或範
    圍有所爭執，亦非必俟判決確定後始得抵銷。被上訴人應返
    還上訴人之100萬元股款債務，既經被上訴人於上開損害賠
    償事件中已為抵銷之意思表示，即生消滅債務之效力，上訴
    人即無從為該債權上之請求，上訴人於本事件中再為抵銷之
    意思表示，自屬無據。另上訴人以被上訴人對其提起上開之
    背信等刑事案件，係被上訴人杜撰犯罪事實，而主張被上訴
    人對造成其名譽、人格之損失，其受有200萬元之精神損害
    ，並以此與被上訴人上開強制執行之債權為抵銷云云，然上
    訴人上開刑事犯罪，事證明確，且經原法院判刑在案，被上
    訴人並無杜撰上訴人之犯罪事實，上訴人主張其受有200萬
    元之精神損害，並進而為抵銷之意思表示，更屬無據等語。
三、查上訴人主張兩造間返還代保管款強制執行事件，經原法院
    97年度執字第2974號核發執行命令，命第三人合作金庫銀行
    台中分行應向原執行法院給付新台幣（下同）2,016,000元
    ；上訴人為被上訴人之股東，持股125,000股，被上訴人於9
    5年8月13日經股東會決議減資後，應返還上訴人股款100萬
    元，被上訴人迄今尚未退還；又被上訴人對上訴人提起之原
    法院96年度易字第5123號背信等刑事案件、及原法院96年度
    訴字第1713號損害賠償事件，均尚未判決確定等情，業據上
    訴人提出原法院97年1月18日中院彥民執97執果字第2974號
    執行命令、被上訴人公司股票、及被上訴人96年6月26日存
    證信函等件為證，並為被上訴人所不爭執，堪信上訴人上開
    部分之主張為真實。
四、惟上訴人主張被上訴人對其提起之原法院96年度易字第5123
    號背信等刑事案件，係被上訴人杜撰犯罪事實，造成其名譽
    、及人格權受損，依民法第195條第1項前段規定，其得請求
    被上訴人賠償200萬元精神慰撫金、及被上訴人應退還上開
    股款債權100萬元，合計為300萬元，其主張與被上訴人於上
    開執行程序所主張之債權範圍內互為抵銷，經抵銷結果，兩
    造間之債權債務關係業已消滅，上訴人自得依強制執行法第
    14條規定，提起本件債務人異議之訴，被上訴人不得執行其
    於第三人合作金庫台中分行之上開存款等節，則為被上訴人
    所否認，並以上詞置辯。經查：
  (一)關於上訴人主張以被上訴人應返還其之100萬元股款，與被
    上訴人於上開執行程序所主張之債權範圍內互為抵銷部分：
  1.被上訴人辯以：應返還予上訴人之100萬元股款，被上訴人
    已於96年6月26日以存證信函通知上訴人，與上訴人上開背
    信等犯罪，對被上訴人應負1,925,944元損害賠償債務，為
    抵銷之意思表示，已生消滅債務之效力，上訴人自不得再持
    該100萬元股權債權於本事件中主張抵銷等語。上訴人則以
    ：其所涉上開背信等刑事案件，雖經原法院判決有罪，惟其
    已提出上訴，由本院刑事庭以98年度上易字第826號審理中
    ，尚未確定，倘其日後獲判無罪，被上訴人對其即無侵權行
    為損害賠償債權存在，自不能以上開款項抵銷該100萬元股
    款等語。
  2.查被上訴人於95年8月13日經股東會決議減資後，迄今尚未
    退還上訴人100萬元股款一節，固為被上訴人所不爭（見本
    院卷(一)第25頁），惟被上訴人已於96年6月26日以存證信函
    ，就應返還予上訴人之上開100萬元股款，與上訴人所涉背
    信等犯罪，對被上訴人應負損害賠償之金錢債務，為抵銷之
    意思表示，亦為上訴人所不爭執，並有上訴人提出之該存證
    信函附卷可稽（見原審卷第12頁）。又上訴人因任職於被上
    訴人期間涉犯背信等刑事犯罪，業經原法院以96年度易字第
    5123號判決上訴人有罪在案，而該等犯罪所生之侵權行為損
    害賠償責任，亦經原法院96年度訴字第1713號民事判決上訴
    人應給付被上訴人1,925,944元暨法定遲延利息在案，有被
    上訴人提出原法院檢察署95年度偵字第732號起訴書、原法
    院96年度易字第5123號刑事判決書、及96年度訴字第1713號
    民事判決書在卷可稽（見原審卷第22至27、第63至76頁，及
    本院卷(一)第309至318頁）。上訴人雖以：於上開案件未判決
    確定前，不宜認定其本件之主張為無理由云云。
  3.惟查：被上訴人主張上訴人與其妻鍾綺齡任職於被上訴人期
    間，向被上訴人請領出國相關費用1,545,366元、修車費用1
    37,262元、保險費228,189元、及信用卡年費15,127元，總
    計為1,925,944元之事實，為上訴人及鍾綺齡於上開民事事
    件中所不爭執（見本院卷(一)第311頁背面、第312頁）。依被
    上訴人於本院審理中提出之上開刑事案件偵、審中之訊問、
    審判筆錄等相關事證（見本院卷(一)第56至308頁），證人即
    被上訴人業務副總林偉民於上開刑事案件原審審理中證稱：
    「丙○○出國的費用一向都是自己提出申請，自己核准的，
    ．．．其並沒有核准他在法國的行程．．．丙○○、鍾綺齡
    去奧地利是去蔡欣蕙（上訴人之女）比賽會場加油」等語（
    見本院卷(一)第63、72頁）；而被上訴人僅在美國波特蘭、大
    陸深圳、寧波有辦公室，在大陸哈爾濱、北京、捷克、日本
    、瑞典、奧地利、法國、韓國並無工廠、辦公處及客戶等情
    ，亦據上訴人之妻鍾綺齡、及證人即被上訴人股東吳鳳秋於
    上開刑事案件原審審理中陳明在卷（見本院卷(一)第98 、99
    、306頁）；又鍾綺齡為被上訴人公司總務，職務上並無出
    國之需要等情，業據證人林偉民、呂幸玲(被上訴人公司會
    計)、吳鳳秋於上開刑事案件原審審理中證述屬實（見本院
    卷(一)第77、78、91及101頁）。惟核被上訴人於本院所提出
    之上訴人、鍾綺齡及蔡欣蕙出入境資料表、上訴人及鍾綺齡
    出國行程列表、支出傳票暨收據、出國差旅報支、及蔡欣蕙
    花式滑冰選手比賽經歷等資料（見本院卷(一)第123至299頁）
    ，大部分支出均為上訴人、鍾綺齡陪同其女蔡欣蕙出國受訓
    、比賽之私人行程，而非因公務出差甚明。又依證人吳鳳秋
    、呂幸玲於上開刑事案件偵查中之證詞、及證人林偉民於刑
    事原審之證詞（見本院卷(一)第78、307頁），鍾綺齡所有之
    私人車輛如欲供公務使用，應符合下列二要件：(1)公務車均
    派出；(2)需提出申請並註明無公務車原因之要件，並僅得申
    請(3)每公里5元之補貼。惟查鍾綺齡就其所有車輛是否供公
    務使用，於上開刑事案件中並未提出證據以供調查，已有所
    不實；又縱確係供公務使用，依上開規定，亦僅能向被上訴
    人請領油費補貼，絕無得請領該車之維修、牌照稅、燃料使
    用費、保險費、及驗車費之理。再按證人林偉民於上開刑事
    案件原審審理中證稱：「其與上訴人雖都有一份養老型的保
    險，但上訴人後來投保的重大醫療保險，不屬於之前退休福
    利計劃範圍內，而且保險費本來應該由公司直接支付給保險
    公司，但上訴人後來投保的保險，其費用是由上訴人先付了
    兩期保險費給保險公司之後，公司再支付給上訴人，與公司
    投保之給付方式不同。」、「被上訴人並不會替員工負擔其
    私人申請信用卡之年費，公司有幫其、宋美慧、上訴人、鍾
    綺齡4人申請美國運通的公司卡，上面都有公司及個人的名
    字，用以支付公務上的消費，由公司支付帳款，其消費項目
    由使用者自己做區別，公私應分開刷卡，但有時候，某些地
    方不接受美國運通信用卡，其就會用個人的信用卡簽帳，之
    後再向公司請款，但年費還是要由自己付」等語（見本院卷
    (一)第76、77頁），亦足認上訴人所請領保費投保「南山新康
    祥終身壽險」（含重大疾病及醫療險之附約），並非由被上
    訴人為其投保之範圍，亦與被上訴人之業務無關；且以其個
    人名義申請之美國運通白金卡、花旗銀行鑽石卡亦非被上訴
    人所申辦之公司卡，前揭信用卡之年費即無由被上訴人公司
    支付之理。綜上事證，足知上訴人與其妻向被上訴人所請領
    之上開各項費用，均為其等個人開銷，與其等執行被上訴人
    公司業務無關。另據證人即被上訴人董事謝清標、證人即被
    上訴人股東簡順智、吳鳳秋於上開刑事案件偵查中亦均證稱
    ，上訴人與其妻之私人費用支出，並未經被上訴人公司股東
    、或董事會同意以公款支付等語甚詳（見本院卷(一)第305至
    307頁），益證上訴人及其妻鍾綺齡確有侵占被上訴人上開1
    ,925,944元款項之犯行，則其等二人對被上訴人自應連帶賠
    償之責任。
  4.按抵銷不以雙方之債權明確為要件，故損害賠償債權當事人
    間，雖於其成立或範圍有所爭執，亦非必俟判決確定後始得
    抵銷。次按抵銷應以意思表示向他方為之，其性質為形成權
    之一種，為抵銷時既不須相對人之協助，亦無經法院裁判之
    必要。亦即抵銷為消滅債務之單獨行為，只須與民法第334
    條所定之要件相符，一經向他方為此意思表示即生消滅債務
    之效果（最高法院22年上字第1112號、47年台上字第355號
    、及50年台上字第291號判例意旨參照）。查上訴人與其妻
    鍾綺齡對被上訴人應連帶給付上開1,925,944元債務責任，
    已如上述，而被上訴人已於96年6月26日以存證信函通知上
    訴人，以應返還予上訴人之100萬元股款，與上訴人應賠償
    予被上訴人1,925,944元債務，為抵銷之意思表示，則該100
    萬元股款經抵銷結果，已生債務消滅之效力，上訴人即不得
    再持該100萬元股款於本事件中再為抵銷。
  (二)關於上訴人主張被上訴人杜撰犯罪事實對其提起上開刑事告
    訴，使其名譽、人格受損，被上訴人應賠償其200萬元精神
    慰撫金，與被上訴人於上開執行程序所主張之債權範圍內互
    為抵銷部分：
    上訴人雖主張：被上訴人對其提起之刑事告訴所據之犯罪事
    實為杜撰，造成其名譽、人格因而受損，其依法得請求被上
    訴人賠償200萬元之精神慰撫金，並主張以該金額與本件執
    行債權額互為抵銷等語。惟查，被上訴人主張上訴人於任職
    被上訴人公司期間所涉上開背信等犯行，致生損害於被上訴
    人公司財產，經被上訴人提起刑事告訴，既經原法院96年度
    易字5123號判決認定上訴人構成背信罪，並判徒刑在案，已
    如前述，堪認被上訴人主張上訴人有上開犯罪事實，洵屬可
    採，尚難認被上訴人有憑空杜撰之情事。況上訴人迄並未對
    被上訴人提出刑事誣告、或民事損害賠償訴訟（見本院卷(一)
    第24頁背面），以證明其確有請求被上訴人給付精神慰撫金
    之依據存在，上訴人空口以其對被上訴人有200萬元精神損
    害賠償債權存在，並主張與系爭強制執行債權相抵銷云云，
    即無足取。
五、綜上所述，上訴人主張被上訴人取得本件強制執行名義之債
    權，業已全部因抵銷而消滅，而依強制執行法第14條債務人
    異議之訴規定，訴請原法院97年度執字第2974號債權人良澄
    股份有限公司與債務人丙○○間返還代保管款強制執行事件
    所為之強制執行程序，應予撤銷，為無理由，應予駁回。原
    審為上訴人敗訴之判決，並無不合，上訴意旨猶執詞指摘原
    判決不當，求予廢棄改判，為無理由，應予駁回。
六、本案事實已臻明確，兩造其餘攻擊防禦方法，不足以影響本
    判決結果，爰不一一論述，併此敘明。
據上論結：本件上訴為無理由，依民事訴訟法第449條第1項、第
78條，判決如主文。
中    華    民    國    98    年    9     月    22    日
                民事第四庭    審判長法  官  陳蘇宗
                                    法  官  黃永祥
                                    法  官  張浴美
以上正本係照原本作成。
如對本判決上訴，須於收受判決送達後20日內向本院提出上訴書
狀，其未表明上訴理由者，應於提出上訴後20日內向本院提出上
訴理由書（須按他造人數附具繕本）。
上訴時應提出委任律師為訴訟代理人之委任狀。具有民事訴訟法
第466條之1第1項但書或第2項之情形為訴訟代理人者，另應附具
律師及格證書及釋明委任人與受任人有該條項所定關係之釋明文
書影本。
                                    書記官  阮正枝
中    華    民    國    98    年    9     月    22    日
                                                      Ｓ


司法院資訊處製作；財團法人民間司法改革基金會備份。
